臺灣高等法院刑事裁定
110年度毒抗字第1109號
抗  告  人
即  被  告  林明飛




上列抗告人即被告因違反毒品危害防制條例案件，不服臺灣士林
地方法院110年度毒聲字第546號中華民國110年6月22日所為觀察
、勒戒之裁定（聲請案號：臺灣士林地方檢察署110年度毒偵字
第1520號、第1521號、110年度聲觀字第458號），提起抗告，本
院裁定如下：
    主  文
抗告駁回。                                             
    理  由
一、原裁定意旨略以：抗告人即被告甲○○基於施用第一級毒品海
    洛因及第二級毒品甲基安非他命之犯意，先於民國109年4月
    4日中午某時，於新北市淡水區北新莊之「北海福座」附近
    其友人之車上，以將海洛因、甲基安非他命混合置入玻璃球
    內燒烤，吸食所產生煙霧之方式，施用海洛因、甲基安非他
    命1次。又於同年月8日晚上7時許，在其位於新北市○○區○○○
    0○0號之住處，以將海洛因、甲基安非他命混合置入玻璃球
    內燒烤，吸食所產生煙霧之方式，施用海洛因、甲基安非他
    命1次之事實，業據抗告人於偵訊及原審法院109年度訴字第
    215號案件審理時坦承不諱，並有台灣檢驗科技股份有限公
    司109年4月16日、同年月22日濫用藥物檢驗報告（檢體編號
    ：K0000000、K0000000）、勘察採證同意書、新北市政府警
    察局受採集尿液檢體人姓名及檢體編號對照表（檢體編號：
    K0000000、K0000000）、新北市政府警察局查獲毒品案件尿
    液檢體監管紀錄表等件在卷可稽，足認抗告人前開2次施用
    第一級毒品、第二級毒品之犯行，均堪認定。又抗告人前因
    施用毒品案件，經臺灣臺北地方法院以96年度毒聲字第473
    號裁定送勒戒處所觀察、勒戒後，認無繼續施用毒品之傾向
    ，於97年2月1日釋放出所，並經臺灣臺北地方檢察署檢察官
    以96年度毒偵字第1640號為不起訴處分確定等情，有本院被
    告前案紀錄表在卷可參；本件抗告人所為施用第一、二級毒
    品之犯行，距其最近一次因犯施用毒品罪經觀察、勒戒執行
    完畢釋放之日即97年2月1日已逾3年，依法應令入勒戒處所
    觀察、勒戒，是檢察官聲請將抗告人送觀察、勒戒，應予准
    許，爰依毒品危害防制條例（下稱毒品條例）第20條第3項
    、第1項及觀察勒戒處分執行條例第3條第1項之規定，裁定
    令抗告人入勒戒處所觀察、勒戒等語。
二、抗告意旨略以：抗告人因另案已遭判刑10年確定，如觀察、
    勒戒恐影響該案之累進處遇，請裁定判刑云云。
三、按犯第10條之罪者，檢察官應聲請法院裁定，或少年法院（
    地方法院少年法庭）應先裁定，令被告或少年入勒戒處所觀
    察、勒戒，其期間不得逾2月；依前項規定為觀察、勒戒或
    強制戒治執行完畢釋放後，3年後再犯第10條之罪者，適用
    上揭規定，毒品條例第20條第1項、第3項分別定有明文。又
    毒品條例業於109年1月15日修正公布，並於同年7月15日施
    行，該條例第20條第3項之再犯期間，原係規定「5年後再犯
    」，修正後則改為「3年後再犯」；而所稱「3年後再犯」，
    係指本次再犯（不論毒品條例修正前、後）距最近一次觀察
    、勒戒或強制戒治執行完畢釋放已逾3年者，不因其間有無
    犯施用毒品罪經起訴、判刑或執行而受影響（最高法院109
    年度台上字第3826號判決意旨參照）。且依同日施行之該條
    例第35條之1第1款規定，於本次毒品條例修正施行後，仍屬
    偵查中之案件者，即由檢察官逕依修正後規定處理。再者，
    毒品條例關於觀察、勒戒之規定，係一種針對施用毒品者將
    來之危險所為預防、矯正措施之保安處分，目的係為斷絕被
    告之身癮及心癮，而非處罰，雖兼具自由刑之性質，然有刑
    罰所不可替代之教化治療作用，當無因被告個人、家庭等個
    別因素而得免予執行之理。而該條例規定之觀察、勒戒處分
    係屬強行規定，倘有施用毒品之行為，除合於同條例第21條
    第1項所定「於犯罪未發覺前，自動向衛生福利部指定之醫
    療機構請求治療，醫療機構免將請求治療者送法院或檢察機
    關」之情形，或檢察官審酌個案情形，依同條例第24條第1
    項為附命完成戒癮治療等之緩起訴處分，可排除適用觀察、
    勒戒之程序外，凡經檢察官聲請法院裁定將被告送勒戒處所
    觀察、勒戒者，在檢察官並無違法或濫用其裁量權之情況下
    ，法院僅得就其聲請審查被告是否有施用毒品之行為，以及
    被告是否為「初犯」，抑或觀察、勒戒、強制戒治執行完畢
    後「3年內再犯」或為「3年後再犯」而為准駁之裁定，並無
    自由斟酌以其他方式替代或得以其他原因免予執行之權限。
    　
四、經查：
  ㈠抗告人基於施用第一級毒品海洛因及第二級毒品甲基安非他
    命之犯意，於前揭時間、地點，先後施用海洛因及甲基安非
    他命2次，嗣為警採集其尿液送驗結果，均呈嗎啡、安非他
    命、甲基安非他命陽性反應等情，業據其於偵訊及原審法院
    109年度訴字第215號案件審理時均坦承不諱，並有台灣檢驗
    科技股份有限公司109年4月16日、同年月22日濫用藥物檢驗
    報告、勘察採證同意書、新北市政府警察局受採集尿液檢體
    人姓名及檢體編號對照表（檢體編號：K0000000、K0000000
    ）、新北市政府警察局查獲毒品案件尿液檢體監管紀錄表等
    件在卷可稽，是抗告人確有施用海洛因、甲基安非他命之事
    實，首堪認定。又抗告人前因施用毒品案件，經臺灣臺北地
    方法院以96年度毒聲字第473號裁定送勒戒處所觀察、勒戒
    後，認無繼續施用毒品之傾向，於97年2月1日釋放出所，並
    經臺灣臺北地方檢察署以96年度毒偵字第1640號不起訴處分
    確定；其後抗告人雖有再因施用毒品案件，多次經法院判處
    罪刑確定及執行完畢之紀錄，但迄今均無再受觀察、勒戒或
    強制戒治之情形，有本院被告前案紀錄表附卷可按。是抗告
    人距其最近一次觀察、勒戒執行完畢釋放即97年2月1日，已
    逾3年，核屬毒品條例第20條第3項所規定之「3年後再犯」
    ，而本件在毒品條例修正施行後，仍屬偵查中之案件，檢察
    官因而逕依修正後之毒品條例第20條第3項等規定，向原審
    法院聲請裁定令抗告人入勒戒處所施以觀察、勒戒，於法自
    無不合。
　㈡抗告人徒以前揭情詞為辯，惟查：
　⒈依毒品條例第20條第1項、第3項及第24條第1項規定，係採行
    「觀察、勒戒」與「附命完成戒癮治療等之緩起訴」並行之
    雙軌模式，並無「附命完成戒癮治療等之緩起訴」應優先於
    「觀察、勒戒」之強制規定。揆諸前揭說明，檢察官對施用
    毒品之被告，究應採行附命完成戒癮治療等之緩起訴處分，
    或向法院聲請觀察、勒戒之處遇措施，要屬檢察官之裁量職
    權，原則上本非法院所得置喙。　　
　⒉再者，檢察官適用刑事訴訟法第253條之1第1項及第253條之2
    對被告為緩起訴處分時，另應「參酌刑法第57條所列事項及
    公共利益之維護」，並「認以緩起訴為適當」者，始得為之
    ，似可認檢察官應以向法院聲請觀察、勒戒為原則，於例外
    符合上揭緩起訴處分之要件時，始得另為附命完成戒癮治療
    之緩起訴處分。而檢察官是否適用上開規定對被告為緩起訴
    處分，自得本於上開規定及立法目的，妥為斟酌、裁量，始
    予決定。其裁量之結果，如認適於對被告為緩起訴處分者，
    固須於緩起訴處分中說明其判斷之依據，惟其如認為應向法
    院聲請觀察、勒戒者，此時因係適用原則而非例外，自無須
    贅餘交代不適於為緩起訴處分之理由。查檢察官經裁量結果
    ，既認本案應向法院聲請觀察、勒戒為宜，揆諸首揭說明，
    自無須於聲請書說明本案不適於為附命完成戒癮治療之緩起
    訴處分之理由；而酌以抗告人前因施用毒品案件，已有先後
    多次經法院判處罪刑之紀錄，業如前述，顯見抗告人欠缺自
    制能力，在外仍一再接觸毒品，遑論抗告人現仍因案在監執
    行，則是否宜為機構外之附命完成戒癮治療等之緩起訴處分
    ，自甚非無疑，故檢察官聲請對抗告人為機構內之觀察、勒
    戒處遇，難認有濫用裁量權之情形，其聲請即屬有據。
　⒊又本件已符上揭「3年後再犯」之情形，僅能由檢察官裁量是
    否向法院聲請裁定觀察、勒戒，抑或由檢察官逕為附命完成
    戒癮治療等之緩起訴處分，惟無論如何，依法要不得對抗告
    人提起公訴而論罪科刑，亦即無由法院斟酌以論罪科刑或其
    他處遇方式替代之餘地。抗告人徒以前開情詞，指摘原裁定
    令其觀察、勒戒，可能影響其另案徒刑執行之累進處遇，因
    而請求裁定判刑云云，容係對法律規定有所誤解，自無足取
    。
五、綜上所述，原審以抗告人於最近一次觀察、勒戒執行完畢釋
    放後之3年後再犯施用第一、二級毒品犯行，因而依檢察官
    之聲請，裁定令抗告人入勒戒處所觀察、勒戒，核其認事用
    法，並無違誤或不當。抗告人猶執前詞提起抗告，為無理由
    ，應予駁回。　　
據上論斷，應依刑事訴訟法第412條，裁定如主文。
中　　華　　民　　國　　110 　年　　8 　　月　　16　　日
　　　　　　　　　刑事第九庭  審判長法　官  潘翠雪
　　　　　　　　　　　　　　　　　  法　官  陳俞婷
　　　　　　　　　　　　　　　　　  法　官  陳信旗
以上正本證明與原本無異。
不得再抗告。
                                    書記官  董佳貞
中　　華　　民　　國　　110 　年　　8 　　月　　16　　日